【裁判字號】    98,交聲,1220
【裁判日期】    981216
【裁判案由】    違反道路交通管理處罰條例聲明異議
【裁判全文】
臺灣士林地方法院交通事件裁定        98年度交聲字第1220號
原處分機關  交通部公路總局臺北區監理所基隆監理站
異  議  人
即受處分人  乙○○
上列異議人即受處分人因違反道路交通管理處罰條例案件，對於
交通部公路總局臺北區監理所基隆監理站民國98年9月29日基監
字第裁42-C00000000號裁決不服（原舉發案號：臺北縣政府警察
局舉發違反道路交通管理事件通知單北縣警交大字第C00000000
號），聲明異議，本院裁定如下：
    主  文
原處分撤銷。
乙○○不罰。
    理  由
一、按汽車車身、引擎、底盤、電系等重要設備變更或調換，或
    因交通事故遭受重大損壞修復後，不申請公路主管機關施行
    臨時檢驗而行駛者，處汽車所有人新臺幣（下同）2,400元
    以上9,600元以下罰鍰，並責令其檢驗，道路交通管理處罰
    條例第18條第1項定有明文。
二、原處分意旨略以：異議人即受處分人乙○○於民國98年8月
    27日23時10分許，駕駛其所有車牌號碼9365-DK號自小客車
    （下稱系爭車輛），行經臺北縣汐止市○○○路（往臺北方
    向）東亞貨櫃場前，經警攔停舉發其有「車燈變更為HID」
    之違規，嗣異議人於舉發通知單上所載之應到案日期前向原
    處分機關提出申訴，經原處分機關函請舉發單位即臺北縣政
    府警察局汐止分局調查結果，仍認異議人確有前開違規行為
    ，原處分機關乃於98年9月29日以異議人有「電系設備屬可
    變更設備，變更不申請臨時檢驗而行駛」之違規事實，依道
    路交通管理處罰條例第18條第1項之規定裁處異議人罰鍰
    3,600元，並責令檢驗。
三、異議意旨略以：因車燈常常燒毀，伊曾請車廠幫忙裝整流器
    等裝備，舉發當時伊已有告知員警未裝設HID頭燈，並當場
    表示願意拆燈作進一步檢視確認，惟員警未予理會，進而威
    脅駕駛人就範，實感不服，爰據此聲明異議等語。
四、經查：
  (一)按法院受理有關交通事件，準用刑事訴訟法之規定，道路
      交通管理處罰條例第89條前段定有明文。次按犯罪事實應
      依證據認定，無證據不得認定犯罪事實，又不能證明被告
      犯罪者，應諭知無罪之判決，刑事訴訟法第154條第2項、
      第301條第1項亦分別有明文規定；又認定犯罪事實所憑之
      證據，雖不以直接證據為限，間接證據亦包括在內，然而
      無論直接證據或間接證據，其為訴訟上之證明，須於通常
      一般之人均不致有所懷疑，而得確信其為真實之程度者，
      始得據為有罪之認定，倘其證明尚未達到此一程度，而有
      合理之懷疑存在而無從使事實審法院得有罪之確信時，即
      應由法院為諭知被告無罪之判決（最高法院76年台上字第
      4986號判例可參）。是依前揭法條及判例意旨，法院審理
      行為人違反道路交通管理處罰條例案件時，於踐行完畢調
      查證據之程式後，為事實之認定時，如就原處分機關所認
      定之行為人違規事實仍有合理之訴訟上懷疑，而無法百分
      之百確信行為人確有該當於道路交通管理處罰條例各該處
      罰條文之構成要件事實時，即應依訴訟上對待證事實「倘
      有懷疑，則從被告之利益作解釋」之證據法則，作對受處
      分人有利之認定。
  (二)又道路交通管理處罰條例第18條第1項之規定，係以汽車
      車身、引擎、底盤、電系等重要設備變更或調換，或因交
      通事故遭受重大損壞修復後，不申請公路主管機關施行臨
      時檢驗而行駛者為處罰要件，惟按汽車違規取締重點，以
      車身、引擎、底盤、電系等為主，並以員警可直接判斷、
      認定者為考量，否則即應會同公路監理人員取締或由公路
      監理單位於車輛檢驗時依職權自行舉發；又汽車電系項目
      之氣體放電式頭燈等可變更設備有否變更，判別須經公路
      監理機關檢驗，取締時應會同公路監理機關取締，不得單
      獨取締，有卷附內政部警政署95年6月28日警署交字第095
      0087262號函及內政部警政署執行取締汽車設備變更或損
      壞應注意事項各1份（見本院卷第17-25頁）可參。查本件
      舉發機關固以：員警辨別依據係HID頭燈和鹵素頭燈之設
      計不同，鹵素燈泡本身具有鎢絲，而HID頭燈本身設計不
      具有鎢絲，是使用極高電壓方式造成電弧發光，據此，員
      警立即檢查頭燈是否有鎢絲，並把頭燈光形及引擎室之穩
      壓器照相存證，檢視結果該車改裝HID頭燈構成要件符合
      等語（見本院卷第9頁臺北縣政府警察局汐止分局98年9月
      16日函），作為認定本件違規事實之依據，惟：
    1.訊據證人即本件舉發員警甲○○到庭結證：本件是伊開單
      舉發，當時還有交通隊前任分隊長（現已調到三峽）在場
      ，當時伊看到系爭車輛車燈很亮，白色、亮亮、很刺眼，
      主管攔下異議人車後，判斷臺北縣政府警察局汐止分局98
      年9月16日函附照片編號2就是異議人改裝加裝HID頭燈的
      設備，並說車頭燈大燈亮才會變白色、刺眼，若只是開小
      燈就是黃色，而認為異議人有改裝車輛頭燈為HID頭燈，
      舉發時伊沒有拆開系爭車輛頭燈，伊不知道主管有無拆下
      異議人頭燈，但主管所有檢查的動作伊都有拍照，伊等在
      場取締時，沒有公路監理機關人員在旁，所以主管也是以
      目視判斷本件違規等語（見本院卷第28-30頁），再觀以
      該函所附照片5張均未有拆開頭燈檢視拍攝等情（見本院
      卷第11-13頁），衡諸證人甲○○與異議人素昧平生，係
      依法執行勤務之公務員，當無設詞包庇迴護異議人之理，
      足認渠等舉發當時，未有公路監理機關人員在旁，且未拆
      開頭燈檢視是否有鎢絲，僅由員警以目視判斷系爭車輛引
      擎室內設備作為認定本件違規事實之依據。
    2.再依本院職權以該函所附照片5張函詢臺北市監理處之結
      果認：系爭車輛之引擎室內，固疑似裝置HID氣體放電式
      頭燈所需配備之啟動器/安定器（穩壓器）及線束等零組
      件，惟遭舉發時是否擅自變更HID頭燈，仍應由原舉發機
      關依現場違規事實認定等情，亦據臺北市監理處98年11月
      25 日北市監車字第09862147200號函覆在卷（見本院卷第
      41 頁），足見職司判斷及審查法定檢驗項目此法定職務
      之監理單位就此目視所及之設備，亦無法判定系爭車輛確
      有本件違規事實。
    3.是以，本件舉發機關未具認定氣體放電式頭燈之專業審查
      權限，且未會同監理機關以聯合稽查方式並由該機關專業
      人員依其職責為專業認定，僅憑舉發員警個人感官認知即
      遽以舉發，未能依標準程序確認後為之，其舉發程序本已
      存有重大瑕疵；又舉發員警既未現場就系爭車輛頭燈內是
      否有鎢絲進行檢查，是否得以直接判斷、認定更有疑義；
      而經監理機關檢視相關照片，亦僅認定系爭車輛引擎室內
      疑似裝設相關周邊配備之穩壓器及線束，至穩壓器及線束
      是否確實裝設啟動、又與系爭HID頭燈是否有直接相關，
      均未予認定，是本件異議人確否違規裝設HID頭燈非屬無
      疑，基於罪疑唯輕之法理，自應為異議人有利之認定。
  (三)至異議人另質以：執勤員警以言語威脅駕駛人就範，風紀
      顯有問題云云。惟基於權力分立之機制，本院審認範圍僅
      在於確定違規事實之有無及法規範涵攝、適用、評價之適
      當與正確與否，至類如交通員警執勤態度、執勤方法等警
      察機關內部行政管理事項，乃系爭行政機關行政保留之核
      心內容，本院實無審認及置喙之餘地，異議人果仍認員警
      有上開情事，宜依循行政救濟之管道，向系爭行政機關反
      應上開情節尋求改正衡平之方，併此敘明。
五、此外，復查無其他積極證據足資認定異議人有裁決書所載之
    違規事實，原處分機關未加詳查，遽認定異議人有違規之行
    為，並據以作成處分之裁決，自有未洽，異議人聲明異議為
    有理由，自應由本院將原處分撤銷，改諭知異議人不罰，以
    資適法。
據上論斷，應依道路交通案件處理辦法第20條前段，裁定如主文
。
中    華    民    國    98    年    12    月    16    日
                        交通法庭法  官  謝佳純
以上正本證明與原本無異。
如不服本裁定應於裁定送達後 5日內向本院提出抗告狀。
                                書記官  游育慈
中    華    民    國    98    年    12    月    16    日


司法院資訊處製作；財團法人民間司法改革基金會備份。
